【裁判字號】    98,抗,518
【裁判日期】    980414
【裁判案由】    返還共有物等
【裁判全文】
臺灣高等法院民事裁定                   98年度抗字第518號
抗  告  人  甲○○
            己○○
            乙○○
            戊○○
            丁○○
抗告人因與相對人丙○○等九人間返還共有物等事件，對於中華
民國98年1月20日臺灣臺北地方法院98年度審訴字第218號所為裁
定提起抗告，本院裁定如下：
    主  文
原裁定關於核定訴訟標的價額部分廢棄。
抗告費用由相對人負擔。
    理  由
一、抗告人於原法院起訴主張：坐落於台北市○○段○○段186
    地號土地上門牌號碼台北市○○○路○段23巷52號及54號房
    屋 (下稱系爭房屋)，為抗告人及相對人所共有，相對人應
    有部分為1/3，系爭房屋坐落土地則為抗告人與案外人林衡
    肅所共有，相對人並無所有權。系爭房屋自民國（下同）92
    年1月1日起即全部為相對人所占有，相對人所有系爭房屋應
    有部分亦自45年起占有使用上開土地，均受有相當於租金之
    不當得利等情，爰依民法侵權行為、不當得利及物上請求權
    之規定，請求相對人：(一)返還系爭房屋予抗告人及全體共有
    人。(二)返還自92年1月1日起4年間，占有抗告人共有房屋應
    有部分2/3，及抗告人共有土地2/3之不當得利。(三)自93 年1
    月1日起至遷讓返還系爭房屋之日止，占有系爭房屋及土地
    之不當得利。
二、原法院以系爭房屋課稅現值新台幣（下同）672,100元，加
    計所占有面積106.6平方公尺土地98年之公告現值
    45,305,000元，核定訴訟標的價額為45,977,100元，應徵第
    一審裁判費416,624元，扣除抗告人已繳之53,569元，裁定
    命抗告人補繳363,055元。
三、按訴訟標的之價額，由法院核定；又核定訴訟標的之價額，
    以起訴時之交易價額為準；無交易價額者，以原告就訴訟標
    的所有之利益為準。法院因核定訴訟標的之價額，得依職權
    調查證據。民事訴訟法第77條之1第1項、第2項、第3項定有
    明文。又訴請交還房屋而未一併請求返還土地者，計算訴訟
    標的價額應不能併計基地（78年7月15日廳民一字第778號函
    附法律座談會研討結果參照）。本件抗告人起訴請求相對人
    返還房屋，而未一併請求交還土地，則計算其訴訟標的價額
    自不能併計基地，原法院將土地之價額併入計算訴訟標的價
    額，自有未洽。又土地法第97條第1項所謂土地及其建築物
    總價額，關於建築物價額，同法施行細則第25條規定，係依
    該管市縣地政機關估定之價額，而非申報課稅價額。如該管
    市縣地政機關因人力不足無法估定時，應囑託其他機關鑑定
    房屋之價額，非經兩造同意，尚不得逕以房屋課稅現值作為
    房屋之價額（最高法院92年度台上265號、94年台上1049號
    、95年台上2857號判決參照）。本件原法院未依上開土地法
    施行法之規定命該管地政機關估定系爭房屋之價額，亦未經
    兩造同意，遽以系爭房屋之課稅現值為計算之依據，亦有未
    洽。抗告意旨指摘原裁定此部分不當，求予廢棄，非無理由
    。爰由本院將原裁定關於核定訴訟標的價額部分予以廢棄，
    發回原法院另為適當之裁判。又關於核定訴訟標的價額部分
    既由本院廢棄，則原裁定關於命補繳裁判費部分即失所附麗
    ，應俟訴訟標的價額核定確定後，重命抗告人補繳，附此說
    明。
四、據上論結，本件抗告為有理由，爰裁定如主文。
中    華    民    國    98    年    4     月    14    日
                    民事第三庭
                        審判長法  官  林敬修
                              法  官  吳青蓉
                              法  官  張靜女
正本係照原本作成。
本裁定除以適用法規顯有錯誤為理由，不得再抗告。如提起再抗
告，應於收受後10日內委任律師為訴訟代理人向本院提出再抗告
狀。並繳納再抗告費新台幣１千元。
中    華    民    國    98    年    4     月    14    日
                              書記官  廖麗蓮


司法院資訊處製作；財團法人民間司法改革基金會備份。
